臺灣高等法院刑事裁定
110年度毒抗字第1581號
抗  告  人
即  被  告  莊運光



                    （現於法務部○○○○○○○○附設勒戒所強制戒治中）
上列抗告人即被告因聲請施以強制戒治案件，不服臺灣桃園地方
法院110年度毒聲字第1847號，民國110年10月27日裁定（聲請案
號：臺灣桃園地方檢察署110年度聲戒字第106號），提起抗告，
本院裁定如下：
    主  文
抗告駁回。
    理  由
一、原裁定意旨略以：抗告人即被告甲○○因施用毒品案件，經原
    審法院以110年度毒聲字第1226號裁定送觀察、勒戒後，依
    法務部○○○○○○○○附設勒戒所110年10月25日新戒所衛字第110
    07015320號函檢附有無繼續施用毒品傾向證明書及有無繼續
    施用毒品傾向評估標準紀錄表，記載被告之前科紀錄與行為
    表現18分、臨床評估41分、社會穩定度7分，小計靜態因子5
    2分、動態因子14分，總分66分，綜合判斷認定有繼續施用
    毒品傾向。上開評估既係具專業知識、經驗人士，依據具體
    個案之臨床實務及客觀事證綜合判定，有其相當之專業依據
    及標準，且涉及專門醫學，由形式上觀察，復無評估程序明
    顯不當等情事，法院宜予尊重，自堪認被告確有繼續施用毒
    品傾向。是檢察官就被告本案施用毒品之行為，聲請強制戒
    治，核無不合，爰依依毒品危害防制條例第20條第2項後段
    規定，令被告入戒治處所強制戒治，其期間為6個月以上，
    至無繼續強制戒治之必要為止，但最長不得逾1年等語。
二、抗告意旨略以：
㈠、抗告人於勒戒期間經心理醫生兩次評估，認表現良好，無違
    規紀錄，且家庭互動良好，期間經二度評估，不足三分鐘即
    完成評估，過程草率粗糙，且修法後觀察勒戒人數增多，無
    法細詢，也不及做實質性臨床實務審查，評估過程濫權，有
    失正當性。評估標準將過去前科列入分數計算，而立於不平
    等之起點，僅有極少數人不需戒治，以短暫的評估為基礎，
    以個人好惡不當情事參與其中，令戒治裁定之適法性及必要
    性，已違立法旨意之初衷和公允性。
㈡、強制戒治係剝奪人身自由的強制處分，與刑罰無異，不宜完
    全由評估紀錄為形式審查，失之實質審查，以確保人權，又
    其依前科紀錄為評估基礎，顯有違一事不二罰原則。
㈢、抗告人於觀察勒戒前已於台北監獄執行1年6月，等同施行一
    次強制戒癮治療，實無再有繼續施用毒品傾向，請撤銷原裁
    定，重新給予抗告人公平裁定等語。
三、按觀察、勒戒後，檢察官或少年法院（地方法院少年法庭）
    依據勒戒處所之陳報，認受觀察、勒戒人無繼續施用毒品傾
    向者，應即釋放，並為不起訴之處分或不付審理之裁定；認
    受觀察、勒戒人有繼續施用毒品傾向者，檢察官應聲請法院
    裁定或由少年法院（地方法院少年法庭）裁定令入戒治處所
    強制戒治，其期間為六個月以上，至無繼續強制戒治之必要
    為止，但最長不得逾一年，毒品危害防制條例第20條第2項
    定有明文。次按勒戒處所應注意受觀察、勒戒人在所情形，
    經醫師研判其有或無繼續施用毒品之傾向後，至遲應於觀察
    、勒戒期滿7日前，陳報該管檢察官或少年法院（庭），觀
    察勒戒處分執行條例第8條第1項亦定有明文。依據上開規定
    ，受觀察、勒戒人有無繼續施用毒品之傾向，應由醫師研判
    。而關於有無繼續施用毒品傾向之評估標準，法務部已頒布
    「有無繼續施用毒品傾向評估標準評分說明手冊」、「有無
    繼續施用毒品傾向評估標準紀錄表」，上開評分說明手冊業
    已載明判定之原則：「受觀察勒戒人入所後，經過二週時間
    的觀察、勒戒，由處所及醫療人員依據其各項紀錄、資料及
    觀察勒戒期間之行為表現，加以評分。在勒戒人入所四至六
    週後，可再做一次評估以做必要之評分修正。每一大項皆有
    靜態因子與動態因子。先以靜態因子分數評分，靜態因子分
    數總分在60分（含）以上為『有繼續施用毒品傾向』；60分以
    下，與動態因子分數相加，如果總分在60分（含）以上，為
    『有繼續施用毒品傾向』」。是被告有無「繼續施用毒品傾向
    」，係依具體個案之臨床實務及相關事證等情綜合判定，有
    其相當之專業依據及標準，且涉及專門醫學，又衡酌強制戒
    治之目的，係為協助施用毒品者戒斷毒品之心癮及身癮所為
    之保安處分類型，而該評估標準係適用於每一位受觀察、勒
    戒處分之人，具一致性、普遍性、客觀性，倘其評估由形式
    上觀察，無擅斷或濫權等明顯不當之情事，法院宜予尊重。
四、經查：
㈠、被告因違反毒品危害防制條例案件，經臺灣桃園地方法院以1
    10年度毒聲字第1226號裁定送觀察、勒戒，被告於觀察、勒
    戒期間，經新店戒治所附設勒戒所依110年3月26日修正實施
    之「有無繼續施用毒品傾向評估標準紀錄表」及「有無繼續
    施用毒品傾向評估標準說明手冊」評分結果為：①前科紀錄
    與行為表現部分合計為18分（毒品犯罪相關司法紀錄「有，
    10筆」計10分、首次毒品犯罪年齡「31歲以上」計0分、其
    他犯罪相關紀錄「有，4筆」計8分、入所時尿液毒品檢驗「
    無藥物反應」計0分，上開靜態因子合計為18分；所內行為
    表現為0分，上開動態因子合計為0分）；②臨床評估部分合
    計為41分（多種毒品濫用「有」計10分、合法物質濫用「有
    」計2分、使用方式「有注射使用」計10分、使用年數為「
    超過1年」計10分，上開靜態因子合計為32分；精神疾病共
    病（含反社會人格）評定為5分、臨床綜合評估【含病識感
    、動機、態度、就醫意願】評定為「中度」計4分，上開動
    態因子合計為9分）；③社會穩定度部分合計為7分。以上總
    分合計為66分（靜態因子共計52分，動態因子共計14分），
    經評定為「有繼續施用毒品傾向」等情，有新店戒治所附勒
    戒所110年10月25日「有無繼續施用毒品傾向證明書」及「
    有無繼續施用毒品傾向評估標準紀錄表」各1件附卷可稽（
    見110年度毒偵字第4921號卷第41至42頁）。該勒戒所綜合
    評分者係依個案之臨床實務及具體事證，判定被告為「有繼
    續施用毒品傾向」，是以原審據此令被告入戒治處所施以強
    制戒治洵屬有據，於法並無違誤。
㈡、查被告前於96年間有1次因施用毒品受觀察、勒戒及強制戒治
    之紀錄，另於98年（2次）、100年、101年、103年、104年
    、108年、109年、110年間各有因施用或持有毒品而經法院
    判處罪刑紀錄，有本院被告前案紀錄表在卷可按，總計有10
    次與毒品相關之前科紀錄，計10分，並未超出法定上限，亦
    無重複計分。其中被告因施用毒品等案件入監執行，甫於10
    5年10月31日因縮短刑期假釋出監，被告竟於108年12月7日
    、109年1月1日、1月8日、1月14日連續多次再犯本案，可彰
    顯被告戒除毒品之意志不堅，經多次判處罪刑猶反覆施用毒
    品，單純在監執行顯不能協助被告徹底戒除施用毒品之「心
    癮」，應有接續進行強制戒治之必要，是被告毒品及其他犯
    罪相關紀錄部分，自可評估其戒除毒癮及遵守法治之決心，
    而可作為被告是否有繼續施用毒品傾向之判定標準，且詳載
    於本院前案紀錄表及各該司法文書上，此處既非將被告先前
    犯罪重複處罰，自無抗告意旨所指違反「一事不二罰」可言
    。嗣再由醫師依據臨床實務及相關事證等情綜合判定，有相
    當之專業依據及標準，亦無擅斷或濫權等明顯不當之情事。
㈢、抗告意旨所稱被告於勒戒期間均恪守勒戒所內規定，表現良
    好，無任何違規紀錄部分，此部分已於評分項目中，「所內
    行為表現」計0分，為有利於被告之評定，難以此認原評估
    結果有違誤之處。又被告社會穩定度部分中有關「家庭」部
    分為5分（另「工作」部分為2分），縱使抗告意旨稱家庭互
    動良好等語屬實，扣除此部分之5分後，被告總分仍達61分
    ，仍屬有繼續施用毒品傾向，是抗告意旨此部分之主張亦無
    從為有利於其之認定。
㈣、毒品危害防制條例規定強制戒治之目的，係針對因施用毒品
    成癮者，此處非僅指身癮者，心癮者尤其為甚，其難以戒絕
    斷癮，致再犯率偏高，將施用毒品者監禁於監獄內，僅能於
    人身自由受拘束期間防止其接觸毒品，因慣用毒品產生之「
    心癮」無法根除，自有持續收容於戒治處所施以強制戒治之
    必要，抗告意旨以觀察勒戒前已於台北監獄執行1年6月，等
    同施行一次強制戒癮治療，主張其應無繼續施用毒品之傾向
    ，亦非可採。　
五、綜上所述，本件檢察官之聲請洵屬有據，原裁定依毒品危害
    防制條例第20條第2項後段規定，裁定被告令入戒治處所施
    以強制戒治，其期間為6個月以上，至無繼續強制戒治之必
    要為止，但最長不得逾1年，經核其認事用法，並無違誤。
    被告執前開事由提起本件抗告，核無理由，應予駁回。
據上論斷，應依刑事訴訟法第412條，裁定如主文。
中　　華　　民　　國　　110 　年　　11　　月　　30　　日
                  刑事第二十庭  審判長法　官  王復生
                                      法　官  蕭世昌 
                                      法　官  張紹省
以上正本證明與原本無異。
不得再抗告。
                                      書記官  莫佳樺
中　　華　　民　　國　　110 　年　　12　　月　　2 　　日